【裁判字號】    98,消債抗,131
【裁判日期】    980604
【裁判案由】    更生事件之抗告
【裁判全文】
臺灣臺南地方法院民事裁定           98年度消債抗字第131號
抗  告  人  甲○○
                      10號
                      之1
上列抗告人因消費者債務清理條例事件聲請更生，對於中華民國
98年4月6日本院98年度消債更字第136 號裁定提起抗告，本院裁
定如下：
    主  文
抗告駁回。
抗告程序費用新臺幣壹仟元由抗告人負擔。
    理  由
一、抗告意旨略以：
（一）依據內政部歷年最低生活一覽表所示，臺灣省97年度每月
      每人最低生活費係新臺幣（下同）9,829 元，惟該資料現
      最新年度乃更新至97年度為止，原裁定提及98年度資料或
      有疑議，況現今物價飆漲，97、98年度之最低生活費豈有
      相同之理？再者，內政部之統計資料係以「臺灣省」為統
      一計量單位，實難以精確呈現各地之差異，且各債務人之
      實際情況不同，所得收入必因所從事之職業別而有所差異
      ，其生活必要支出亦將依其職業所需而有不同，是故每月
      基本生活費用仍應衡諸各債務人之實際情況而定，實不應
      以「全省統一」之標準認定債務人之最低生活所需，故原
      審認定每月基本生活所9,829元之統一標準實難服眾信。
（二）依據行政院主計處網站公告之「平均每人月消費支出一案
      區域別分」之統計資料所示，96年度臺南縣每人月消費平
      均為15,556元，於今物價連漲之際，97、98年度之資料雖
      未公告，然無疑必高於96年度之金額，且此資料係以各縣
      市地區為衡量單位，其參用之數據標的均係以該地區內之
      風土民情及居民所得收入為衡量標準，其可信度必較內政
      部公告之資料為真且符合當地民情。
（三）原審認定抗告人之父名下尚有公告現值1,807,019元之不
      動產，96年度且有利息所得46,410元，然以抗告人之現況
      而論，倘非經父親同意抗告人完全無從得知亦無法得知父
      親現有財產及所得資料，且駕駛計程車載客收入端視載客
      量而定，實難謂其有穩定收入來源，更無從推知足以維持
      其個人及陳欣余之基本生活費用，且抗告人自身尚有債務
      還款問題，生活支出必經深思熟慮及視實際所需後始為之
      ，絕非任意支出，故抗告人每月支出妹妹陳欣余之扶養費
      用實足採信。
（四）綜上所述，抗告人每月平均薪資約20,000元，扣除每月生
      活必要支出約17,640元後之餘額實不足償還每月之協商金
      額，從而致履行顯有重大困難，堪信為實。為此提起抗告
      ，請求廢棄原裁定，並准予抗告人更生之聲請等語。
二、按債務人與金融機構協商成立者，不得聲請更生或清算，但
    因不可歸責於己之事由，致履行顯有重大困難者，不在此限
    ；本條例施行前，債務人依金融主管機關協調成立之中華民
    國銀行公會會員辦理消費金融案件無擔保債務協商機制與金
    融機構成立之協商，準用前項之規定，消費者債務清理條例
    第151 條第5項、第6項分別定有明文。又聲請更生或清算不
    合程式或不備其他要件者，法院應以裁定駁回之，但其情形
    可以補正者，法院應定期間先命補正，復為同條例第8 條所
    明定。衡諸債之關係，係以當事人間之信賴關係為基礎，為
    社會經濟組織之重要支柱，故當事人於以法律行為追求自己
    之利益之際，亦應顧及對方之利益，並考量債權債務在社會
    上之作用，本於誠實及信用之原則，行使債權及履行債務。
    是對於已陷入經濟上困境之消費者，若任其於惡性循環之債
    務窘境中生存，將衍生嚴重之社會問題，難以維持安定之社
    會經濟秩序，故為兼顧債權人、債務人雙方之利益，對陷於
    經濟上困境之消費者，乃允其於消費者債務清理條例施行後
    ，得選擇以重建型之更生程序或清算型之清算程序清理其債
    務，藉以妥適調整債務人與債權人及其他利害關係人間之權
    利義務關係，保障債權人獲得公平受償，並謀求消費者經濟
    生活之重建復甦機會。惟對於已與金融機構協商成立，或於
    本條例施行前，已依金融主管機關協調成立之中華民國銀行
    公會會員辦理消費金融案件無擔保債務協商機制與金融機構
    成立協商之債務人，若非因不可歸責於己之事由，致履行顯
    有重大困難，自有違債權契約為誠信契約之本旨，故依消費
    者債務清理條例第151 條第6項準用同條第5項前段之規定，
    不得聲請更生或清算，應駁回其更生或清算之聲請，始能避
    免肇致道德危險。
三、經查，本件抗告人即債務人於本件更生聲請前，已先於95年
    11月14日依金融主管機關協調成立之中華民國銀行公會會員
    辦理消費金融案件無擔保債務協商機制與台新銀行等金融機
    構成立協商，自95年11月份起，分80期，利率1.88% ，每月
    7,685 元分期償還等情，有債務人提出之協議書及無擔保債
    務還款計畫書附於原審卷（見原審卷第44頁至第45頁）可憑
    ，堪信為真實。
四、抗告人雖主張：內政部公告之臺灣省97年度每月每人最低生
    活費9,829 元，乃更新至97年度為止，原裁定提及98年度資
    料有疑議，況現今物價飆漲，97、98年度之最低生活費豈有
    相同之理？再者，內政部之統計資料係以「臺灣省」為統一
    計量單位，實難以精確呈現各地之差異，而依據行政院主計
    處網站公告之「平均每人月消費支出一案區域別分」之統計
    資料所示，96年度臺南縣每人月消費平均為15,556元，該資
    料係以各縣市地區為衡量單位，其參用之數據標的均係以該
    地區內之風土民情及居民所得收入為衡量標準，其可信度必
    較內政部公告之資料為真且符合當地民情云云，惟查：
（一）按消費者債務清理條例之立法目的，乃為兼顧債權人、債
      務人雙方之利益，對陷於經濟上困境之消費者，使其透過
      重建型之更生程序或清算型之清算程序清理其債務，藉以
      妥適調整債務人與債權人及其他利害關係人間之權利義務
      關係，保障債權人獲得公平受償，並謀求消費者經濟生活
      之重建復甦機會，是以，債務人為使其有經濟復甦更生之
      機會，自應以誠實及信用之原則面對自己之債務，積極勉
      力謀求更生償債方案，除應積極開源努力勤奮工作以增加
      收入償還債務外，尚須節流儉樸其生活需求而適當控制其
      生活費用支出，以達成勉力履行債務。
（二）又按行政院內政部所公告97、98年度臺灣省低收入戶最低
      生活費用每人每月均為9,829元，業經內政部98年2月16日
      台內社字第0980031312號公告，並自98年1月1日生效（請
      詳見內政部社會司hppt：//www.moi.gov.tw/dsa/ 2009年
      2 月19日公告），是以，抗告人遽斷指摘內政部公告臺灣
      省低收入戶最低生活費用僅更新至97年度為止、原審引用
      資料有疑義云云，與事實不符，尚難認此抗告為有理由。
      又上開每人每月最低生活費標準係按照政府最近一年平均
      每人消費支出（包括食品費、衣著鞋襪費、房租水電費、
      家居管理費、醫療保健費、交通通訊費、娛樂教育費及雜
      項支出）百分之60訂定，有行政院內政部歷年最低生活費
      一覽表1份在卷可稽，是應認以此9,829元為抗告人每月之
      生活費用，抗告人主張超越此範圍部分顯不足採信，況且
      ，抗告人於履行債務期間本應節約省用而過較不寬裕之經
      濟生活，並誠實勤勉地履行債務，以符合公平正義及誠信
      原則，是原審並未一一審視抗告人所提之各項支出明細，
      仍以上開臺灣省98年每月每人最低生活費9,829元核算其
      生活費用，甚為合理，抗告人仍執詞原審以臺灣省98年每
      月每人最低生活費用9,829元核計每月生活必要費用與實
      際支出不合而不敷使用云云，乃抗告人未能簡樸生活及節
      省開支，難謂不可歸責於己，自非可取。
（三）至於抗告人雖主張行政院主計處網站公告之「平均每人月
      消費支出一案區域別分」之資料所示，96年度臺南縣每人
      月消費平均為15,556元，該資料參用之數據標的均係以該
      地區內之風土民情及居民所得收入為衡量標準，其可信度
      必較內政部公告之資料為真且符合當地民情等語，惟參酌
      前揭消費者債務清理條例之立法目的既在於使不幸陷入經
      濟困境之人得以清理債務、重建生活，並在清理過程中能
      保有符合人尊嚴之最低基本生活，而非維持債務人過去慣
      常之寬逸生活，是於評估債務人是否有不能清償債務或有
      不能清償之虞時，自不得由債務人任意主張其基本生活費
      用之數額，準此，抗告人主張應依據行政院主計處網站公
      告資料認定生活支出及其每月必要支出計為17,640元，尚
      難遽採。
五、抗告人又主張：父親陳榮志駕駛計程車載客收入端視載客量
    而定，實難謂其有穩定收入來源，且抗告人自身尚有債務還
    款問題，生活支出必經深思熟慮及視實際所需後始為之，絕
    非任意支出，故抗告人每月支出妹妹陳欣余之扶養費用實足
    採信。抗告人每月平均薪資約20,000元，扣除每月生活必要
    支出後之餘額實不足償還每月之協商金額，從而致履行顯有
    重大困難云云，然查：
（一）按受扶養權利者，以不能維持生活而無謀生能力者為限，
      民法第1117條第1項定有明文，又同條第2項規定，前項無
      謀生能力之限制，於直系血親尊親屬不適用之，即直系血
      親尊親屬受扶養者，仍須以不能維持生活者為限（最高法
      院87年度台上字第1696號判決意旨參照）。查抗告人之父
      親陳榮志目前以駕駛計程車載客為業，且名下除有房屋1
      棟、土地2筆及汽車1輛，財產總價值高達1,807,019 元外
      ，其96年度在中華郵政股份有限公司麻豆郵局、華南商業
      銀行股份有限公司麻豆分公司尚有利息所得共46,410元，
      此有陳榮志之稅務電子閘門財產所得調件明細表1 份附於
      原審卷（見原審卷第98頁至第99頁）可稽，則無論以當年
      存款年利率，抑或現在存款年利率計算，陳榮志之存款應
      非少數，足見陳榮志有相當資產，並有固定工作收入來源
      ，自難認其有不能維持生活之情形，抗告人對陳榮志自不
      負扶養義務，乃抗告人仍將陳榮志列為受扶養人，並主張
      其須每月支出扶養費，顯難採信。
（二）次按「負扶養義務者有數人時，應依左列順序定其履行義
      務之人：一、直系血親卑親屬。二、直系血親尊親屬。三
      、家長。四、兄弟姊妹…」。查陳榮志、陳碧純為陳欣余
      之直系血親尊親屬、抗告人乃陳欣余之兄弟姊妹，此有抗
      告人提出之戶籍謄本（見原審卷第79頁至第80頁）可証，
      是據前揭法條說明，依法對陳欣余負擔扶養義務之人應以
      順位在先之直系血親尊親屬陳榮志、陳碧純為優先。更何
      況，陳榮志、陳碧純每月有薪資收入，此觀陳榮志之稅務
      電子閘門財產所得調件明細表及抗告人98年3 月20日民事
      陳報狀所陳即明。是以，陳欣余尚非須由抗告人負擔扶養
      義務，抗告人主張每月須支付陳欣余扶養費，不足採信，
      應予扣除。
六、綜上所陳，抗告人每月平均薪資約20,000元，扣除抗告人個
    人生活必要費用9,829 元後之餘額10,171元，已足夠履行抗
    告人依債務協商約定每月應償還之款項7,685 元。是抗告人
    主張其每月收入扣除必要支出後，已無法支付依債務協商約
    定每月應償還之款項，其係因不可歸責於己之事由，致履行
    上開協商顯有重大困難云云，自不足採。
七、末按債務清償方案既係經當事人於消費者債務清理條例施行
    前行使選擇權所合意成立之債權契約，債務人自應受該成立
    之契約所拘束，如認該協商成立之清償方案其後有不適當履
    行之情形，仍應誠實面對債務，再循消費者債務清理條例所
    定之協商機制，誠意向債權人協商謀求更合理之清償方案，
    而非輕率毀諾，逕為聲請更生清理程序。查抗告人既於消費
    者債務清理條例施行前與債權人台新銀行等銀行成立協商，
    每月償還7,685 元，且已依協商方案履行，如事後有履行不
    便之情形，認清償方案應予適當調整，非不可經由消費者債
    務清理條例所規定之協商程序，再與債權人重新協商，訂定
    適當可行之清償方案。且依97年5 月中華民國銀行公會決議
    ，金融機構就曾經參加95年度債務協商毀諾客戶提供「個別
    協商一致性方案」及對有繳款困難之債務協商持續履約客戶
    提供「變更債務協商協議書方案」等情，是認債務人自當循
    此途徑以求解決，方符合消費者債務清理條例兼顧保障債權
    人公平受償及重建復甦債務人經濟生活之立法目的，是以，
    債務人率予毀諾，逕為聲請本件更生，亦有不當。
八、綜上所述，本件抗告人既無不可歸責於己之事由，致履行顯
    有重大困難之情形，已與首揭消費者債務清理條例所定得聲
    請更生程序以清理債務之要件不符，顯然其聲請更生即屬要
    件不備，且無從補正。從而，原裁定駁回其更生之聲請，並
    無不合。抗告意旨仍指摘原裁定不當，求予廢棄另為裁定，
    為無理由，應予駁回。
九、據上論結，本件抗告為無理由，依消費者債務清理條例第15
    條，民事訴訟法第495 條之1第1項、第449條第1項、第95條
    、第78條，裁定如主文。
中    華    民    國    98    年    6     月    4     日
               民事第二庭    審判長法  官  林念祖
                                   法  官  李杭倫
                                   法  官  張麗娟
以上正本係照原本作成
不得再抗告。
中    華    民    國    98    年    6     月    4     日
                                   書記官  楊宗倫


司法院資訊處製作；財團法人民間司法改革基金會備份。
